臺灣臺南地方法院刑事判決　　　　　　　99年度訴字第1431號
公　訴　人　臺灣臺南地方法院檢察署檢察官
被　　　告　郭守正
指定辯護人　本院公設辯護人余訓格
被　　　告　戴天輝
選任辯護人　蘇正信律師
上列被告因偽造有價證券案件，經檢察官提起公訴（99年度偵字
第2211、14005號），本院判決如下：
    主  文
郭守正共同犯偽造有價證券罪，處有期徒刑壹年捌月。緩刑貳年
，緩刑期內付保護管束。如附表所示應沒收之物及偽造之「林進
義」印章壹枚均沒收之。
戴天輝共同犯偽造有價證券罪，處有期徒刑壹年捌月。緩刑年
，緩刑期內付保護管束。如附表所示應沒收之物及偽造之「林進
義」印章壹枚均沒收之。
    事  實
一、郭守正因戴天輝積欠其金錢，於民國98年1月底某日與戴天
    輝協議以出借支票使用方式抵償債務，渠二人遂共同基於意
    圖供行使之用而偽造有價證券之犯意聯絡，先由戴天輝於不
    詳時、地偽刻「林進義」印章1枚，並將其子戴偉成（戴偉
    成竊取其岳母李金玉之下列支票，所涉親屬間竊盜部分經李
    金玉撤回告訴，業經檢察官為不起訴處分）委託其保管未告
    知來源之新化鎮農會空白支票（票號分別為FA0000000、FA0
    000000、FA0000000、FA0000000、FA0000000號）共計5張，
    連同偽刻之「林進義」印章1枚置於信封內，在臺南縣永康
    市（99年12月25日已改制為臺南市永康區，以下仍稱臺南縣
    永康市）吉村飯店附近某友人住處，交與郭守正（戴天輝所
    涉親屬間侵占部分，未據戴偉成告訴）。繼由郭守正以前揭
    偽刻之「林進義」印章，於前述票號FA0000000、FA0000000
    、FA0000000、FA0000000號等4張空白支票上分別偽造「林
    進義」之印文，並分別填寫如附表編號1至4所示之發票日期
    、金額及背書人而完成發票行為後，即分別持以行使而為下
    列行為：（1）於98年1月間某日，在臺南縣永康市○○路
    231巷23 號二樓郭守正住處內，將如附表編號1所示之偽造
    支票1張持交黃奕霖，以清償其積欠黃奕霖之債務而行使之
    ；（2）復於98年1月間某日，在臺南縣永康市「和鑫當鋪」
    內，將如附表編號2所示之偽造支票1張持交黃奕霖，以清償
    其積欠黃奕霖之債務而行使之，迨經黃奕霖將如附表編號2
    所示之支票存入其女友戴俐俐所設之臺灣中小企銀安平分行
    帳戶以為提示，因已掛失止付而遭退票；（3）再於98年1月
    間某日，在臺南縣永康市○○路某地，持如附表編號3所示
    之偽造支票1張，向張志強商借同額現金而行使，迨經張志
    強提示，因已掛失止付而遭退票；（4）又於98年1月間某日
    ，持如附表編號4所示之偽造支票1張，持向其臺中某友人商
    借現金而行使，並於清償借款後取回該張偽造支票。嗣於98
    年2月6日，因原票主李金玉發現前開支票5張均遭竊而聲請
    掛失止付，且報警處理，經警循線查獲上情，並扣得郭守正
    所持有之前開票號FA0000000號及如附表編號4所示之支票各
    1紙、暨偽造之「林進義」印章1枚。
二、案經臺南縣警察局新化分局（現改制為臺南市政府警察局新
    化分局，以下仍稱臺南縣警察局新化分局）報告臺灣臺南地
    方法院檢察署檢察官偵查起訴。
    理  由
甲、程序方面：
一、本件以下所引用具傳聞證據性質之供述證據，因本件被告郭
    守正、戴天輝及渠等辯護人、檢察官等人於本院準備程序進
    行時，均未爭執前開陳述之證據能力，且迄至本案言詞辯論
    終結前亦均未聲明異議，應視為已同意援引作為證據，又本
    院審酌該等言詞或書面陳述作成時之情況及證據取得過程等
    節，並無非出於任意性、不正取供或其他違法不當情事，且
    客觀上亦無顯不可信之情況，堪認為適當，是依刑事訴訟法
    第159條之5規定，均有證據能力。
二、臺南縣警察局新化分局扣押物品目錄表、臺南縣警察局新化
    分局拔派出所受理刑事案件報案三聯單、臺灣臺南票據交
    換所臺南縣分所98年2月17日臺票南縣字第44號函暨如附表
    編號2所示之支票掛失止付資料（內含票據掛失止付票據提
    示人資料查報表、票據掛失止付通知書、遺失票據申報書、
    如附表編號2所示之支票正背面影本及退票理由單）、臺灣
    臺南票據交換所臺南縣分所99年10月22日臺票南縣字第195
    號函暨如附表編號3所示之支票掛失止付資料（內含票據掛
    失止付票據提示人資料查報表、票據掛失止付通知書、遺失
    票據申報書、如附表編號3所示之支票正背面影本及退票理
    由單）、前開票號FA0000000及如附表編號1、4所示之支票
    正背面影本、被告郭守正與證人李金玉之99年11月24日和解
    書、被告郭守正與證人張志強之和解書、曾陳秀美（即被告
    郭守正女友之母，經被告郭守正授權和解）與證人黃奕霖之
    99 年4月14日和解書、證人黃奕霖簽立之98年5月1日收據、
    被告戴天輝與證人李金玉之99年12月6日和解書、被告戴天
    輝成功大學醫學院附設醫院99年9月16日及99年12月21日之
    診斷證明書等書證，均非屬供述證據，皆無傳聞法則之適用
    ，復均無違反法定程序取得之情形，依刑事訴訟法第158條
    之4規定之反面解釋，均應有證據能力。
乙、實體方面：
一、上開犯罪事實，業據被告郭守正於警詢及偵審中、戴天輝於
    本院準備程序及審理中均坦承不諱，且互核大致相符，而前
    揭5張支票係證人戴偉成自證人即其岳母李金玉住處偷竊取
    得，並經證人李金玉掛失止付及撤回對證人戴偉成之竊盜告
    訴等情，核與證人戴偉成、李金玉於警詢及偵查中證述之情
    節均相符合，並有證人李金玉報案之臺南縣警察局新化分局
    拔派出所受理刑事案件報案三聯單1紙、臺灣臺南票據交
    換所臺南縣分所票據掛失止付票據提示人資料查報表（如附
    表編號2、3所示之偽造支票）各1紙、票據掛失止付通知書1
    紙、遺失票據申報書1份、臺灣臺南地方法院檢察署檢察官
    99 年度偵字第2211號不起訴處分書1份在卷可稽；再被告戴
    天輝於前揭時、地將內裝有上開5張支票之信封交與被告郭
    守正等情，亦核與證人即當時在場者范清雄及證人即被告郭
    守正女友曾麗玲於偵查中證述之情節均相符合；又被告郭守
    正於前揭時、地，以上開方式行使如附表編號1至4所示之偽
    造支票等情，復據證人黃奕霖、張志強於警詢及偵查中、戴
    俐俐於警詢時均證述屬實，並有如附表編號1所示之偽造支
    票正背面影本1紙、如附表編號2至3所示之偽造支票正背面
    影本暨退票理由單各1份在卷可按。此外，尚有前揭票號FA0
    000000及如附表編號4所示之偽造支票各1張、林進義印章1
    顆扣案足資佐證，堪認被告郭守正、戴天輝上開任意性之自
    白，確均與事實相符。綜上，本件事證明確，被告郭守正、
    戴天輝上開犯行均洵堪認定，應予依法論科。
二、論罪科刑：
(一)核被告郭守正、戴天輝所為，均係犯刑法第201條第1項之偽
    造有價證券罪。被告郭守正與戴天輝就上揭犯行，彼此間有
    犯意聯絡及行為分擔，為共同正犯。被告2人協議以出借支
    票使用方式抵債，由被告戴天輝一次交付前揭5紙支票與被
    告郭守正，再由被告郭守正偽造如附表編號1至4所示之4紙
    支票持以行使，其偽造與行使時間均在98年1月間，時間密
    切，所偽造者均為同一被害人李金玉之支票，各行為獨立性
    薄弱，依社會觀念，難以強行分開，在刑法評價上，以視為
    數個舉動之接續施行，合為包括一罪予以評價，較為合理，
    應屬接續犯而為包括之一罪。被告戴天輝偽造印章，並進而
    交由被告郭守正偽造印文，均屬偽造有價證券行為之階段行
    為，又被告郭守正與戴天輝共同行使偽造有價證券之低度行
    為應為渠等偽造有價證券之高度行為所吸收，均不另論罪。
(二)按犯罪之情狀顯可憫恕，認科以最低度刑仍嫌過重者，得酌
    量減輕其刑，刑法第59條定有明文。考其立法理由：科刑時
    原即應依刑法第57條規定審酌一切情狀，尤應注意該條各款
    所列事項，以為量刑標準，本條所謂「犯罪之情狀可憫恕」
    ，自係指裁判者審酌第57條各款所列事項以及其他一切與犯
    罪有關之情狀之結果，認其犯罪足堪憫恕者而言，即必於審
    酌一切之犯罪情狀，在客觀上顯然足以引起一般同情，認為
    縱予宣告法定最低刑度猶嫌過重者，始有其適用（最高法院
    38年臺上字第16號、45年臺上字第1165號、51年臺上字第89
    9號判例意旨參照)。查被告郭守正、戴天輝均係一時未經深
    思熟慮致罹此罪名，而遭偽造之支票張數僅4張，其中如附
    表編號4所示之偽造支票復經被告郭守正於清償借款後取回
    ，並認為該支票已無用處，而將該支票上之「林進義」印文
    挖空等情，亦據被告郭守正於警詢時供陳在卷，並有該扣案
    支票附卷可佐，可見被告郭守正及戴天輝並無使渠等所共同
    偽造之有價證券廣為流通之意，是渠等所為之犯行對金融交
    易秩序之危害，與其他大量偽造有價證券致嚴重擾亂金融秩
    序之犯罪情節迥異，又被告戴天輝已與證人李金玉達成和解
    ，且被告郭守正亦分別與證人李金玉、張志強及黃奕霖達成
    和解等情，有被告戴天輝與證人李金玉之99年12月6日和解
    書、被告郭守正與證人李金玉之99年11月24日和解書、被告
    郭守正與證人張志強之和解書、曾陳秀美與證人黃奕霖之99
    年4月14日和解書（被告郭守正委託曾陳秀美代為和解）、
    證人黃奕霖簽立之98年5月1日收據各1紙在卷可佐，而刑法
    第201條第1項之偽造有價證券罪，法定最輕本刑為3年以上
    有期徒刑，依被告郭守正與戴天輝前揭犯罪情狀觀之，若科
    以法定最輕本刑即3年有期徒刑，仍屬情輕法重，且難謂符
    合罪刑相當性及比例原則，是揆諸渠等所為上開犯行，客觀
    上足以引起一般人普遍之同情，顯有可值憫恕之處，爰各依
    刑法第59條之規定，均酌量減輕其刑。
(三)爰審酌被告郭守正、戴天輝犯後均能坦承犯行、尚有悔意，
    且渠等亦分別與前開證人李金玉、張志強及黃奕霖等人已為
    和解，業如前述，復參酌被告戴天輝罹患心臟疾病之生活狀
    況，有成功大學醫學院附設醫院99年9月16日及99年12月21
    日之診斷證明書各1紙附卷可按、暨渠等智識程度、經濟狀
    況等一切情狀，各量處如主文所示之刑，以示懲儆。
(四)又按依刑法第74條第1項規定宣告緩刑，固須以被告未曾因
    故意犯罪受有期徒刑以上刑之宣告或前因故意犯罪受有期徒
    刑以上刑之宣告執行完畢，5年以內未曾受有期徒刑以上刑
    之宣告，始得為之，惟上開所謂受有期徒刑以上刑之宣告，
    係指宣告其刑之裁判確定者而言。（司法院院解字第2918號
    解釋、最高法院82年度臺非字第228號、82年度臺非字第359
    號、87年度臺非字第168號、99年度臺上字第7813號判決可
    資參照）。查本件被告郭守正無前科，而被告戴天輝雖於99
    年間因竊佔案件經本院以99年度簡字第2124號各判處有期徒
    刑2月（2罪）並定應執行有期徒刑3月，惟尚未確定等情，
    有臺灣高等法院被告前案紀錄表各1份在卷可參，是揆諸前
    揭說明，被告郭守正及戴天輝既均未曾因故意犯罪受有期徒
    刑以上刑之宣告確定，渠等自非不得宣告緩刑，復參以被告
    戴天輝雖因前開竊佔案件經本院宣告有期徒刑以上之罪，惟
    竊佔罪係侵害個人財產法益，而本件偽造有價證券罪係侵害
    財產權利書證安全性與可靠性之社會法益，二者之犯罪型態
    迥異，罪質互殊，手段、目的上亦無任何類似性，侵害法益
    有別，社會危害程度亦不相同，況參其竊佔案件之犯罪時間
    係在98年1月至8月間，與本件偽造有價證券之犯罪時間為98
    年1月相近，是尚難僅因被告戴天輝同時犯竊佔前案，即遽
    認其未見悔悟自新，而有宣告緩刑難收其預期效果之情形，
    又渠等因一時失慮，致罹刑典，歷此偵審程序及罪刑之宣告
    後，應均知所警惕而無再犯之虞，認所宣告之刑，以暫不執
    行其刑為適當，揆諸上開說明，爰均依刑法第74條第1項第1
    款規定，就被告郭守正部分宣告緩刑2年，而就被告戴天輝
    部分宣告緩刑3年，緩刑期間均付保護管束，以勵自新。
(五)按票據之偽造或票據上簽名之偽造，不影響於真正簽名之效
    力，倘其中有部分屬於偽造，雖不影響於其餘真正簽名者之
    效力，但偽造之部分，仍應依刑法第205條規定，諭知沒收
    ，又因票據權利之行使與票據本身不能分離，於此情形法院
    為沒收之宣告時，僅諭知偽造部分（即偽造發票人部分）沒
    收即可，不得將該紙票據全部宣告沒收，剝奪合法持有人對
    於真正背書人之權利（最高法院93年度臺上字第6386號、94
    年度臺上字第2061號判決意旨可資參照）。次按支票上偽造
    之印文、署押，已因支票之沒收而包括在內，不應重為沒收
    之諭知(最高法院63年臺上字第2770號判例、76年度臺上字
    第4075號判決意旨參照)。查扣案如附表編號4所示之偽造支
    票1紙，並無他人背書或共同發票之記載，應依刑法第205條
    宣告沒收之；未扣案如附表編號1至3所示之偽造支票各1紙
    ，均有被告郭守正於上背書，且無積極證據證明均已滅失，
    揆諸前揭判決意旨，上開偽造支票對於真正背書人即被告郭
    守正部分並非無效，自不得就偽造之支票沒收，但仍依刑法
    第205條規定僅宣告偽造發票人「林進義」部分沒收之，即
    僅就如附表編號1所示支票正面偽造之「林進義」印文2枚沒
    收之，及就如附表編號2、3所示支票正面偽造之「林進義」
    印文各1枚均沒收之；至扣案之偽造之「林進義」印章1枚，
    應依刑法第219條規定宣告沒收。前揭如附表編號1至4所示
    支票上偽造之印文，既已因支票之宣告沒收而包含在內，即
    無再依刑法第219條規定針對其上偽造之印文予以重覆宣告
    沒收之必要，附此說明。又扣案之前開票號FA0000000號支
    票，係證人李金玉失竊之物，非屬被告郭守正及戴天輝所有
    ，已如前述，應不併予宣告沒收之，併此敘明。
據上論斷，應依刑事訴訟法第299條第1項前段，刑法第201條第1
項、第28條、第59條、第74條第1項第1款、第93條第1項、第205
條、第219條，刑法施行法第1條之1，判決如主文。
中    華    民    國  100    年    1    月     25     日
                  刑事第七庭    審判長法  官  林逸梅
                                      法  官  蔡盈貞
                                      法  官  莊政達
以上正本證明與原本無異。
如不服本判決應於收受本判後10日內向本院提出上訴書狀，並應
敘述具體理由。其未敘述上訴理由者，應於上訴期間屆滿後20日
內向本院補提理由書狀（均須按他造當事人之人數附繕本）「切
勿逕送上級法院」。
                                      書記官  吳昕韋
中    華    民    國   100    年    1     月    26    日
附錄本案論罪科刑法條：
中華民國刑法第201條
（有價證券之偽造變造與行使罪）
意圖供行使之用，而偽造、變造公債票、公司股票或其他有價證
券者，處3 年以上 10 年以下有期徒刑，得併科 3 千元以下罰
金。
行使偽造、變造之公債票、公司股票或其他有價證券，或意圖供
行使之用，而收集或交付於人者，處 1 年以上 7 年以下有期徒
刑，得併科 3 千元以下罰金。
附表：
┌──┬──────┬─────┬─────┬───┬──────┬───┐
│編號│  發票日    │ 票面金額 │票據號碼  │背書人│應沒收之物  │備註  │
│    │            │（新臺幣）│          │      │            │      │
├──┼──────┼─────┼─────┼───┼──────┼───┤
│    │            │          │          │      │            │      │
│    │            │          │          │      │            │      │
├──┼──────┼─────┼─────┼───┼──────┼───┤
│1   │98年2月25日 │13萬元    │FA0000000 │郭守正│偽造之發票人│未扣案│
│    │            │          │          │      │「林進義」之│      │
│    │            │          │          │      │印文貳枚均沒│      │
│    │            │          │          │      │收之。      │      │
├──┼──────┼─────┼─────┼───┼──────┼───┤
│2   │98年2月10日 │5萬6千元  │FA0000000 │郭守正│偽造之發票人│未扣案│
│    │            │          │          │      │「林進義」之│      │
│    │            │          │          │      │印文壹枚沒收│      │
│    │            │          │          │      │之。        │      │
├──┼──────┼─────┼─────┼───┼──────┼───┤
│3   │98年2月9日  │8萬元     │FA0000000 │郭守正│偽造之發票人│未扣案│
│    │            │          │          │      │「林進義」之│      │
│    │            │          │          │      │印文壹枚沒收│      │
│    │            │          │          │      │之。        │      │
├──┼──────┼─────┼─────┼───┼──────┼───┤
│4   │98年2月25日 │13萬元    │FA0000000 │無    │支票壹紙。  │已扣案│
└──┴──────┴─────┴─────┴───┴──────┴───┘